【裁判字號】    99,家訴,68
【裁判日期】    990630
【裁判案由】    宣告分別財產制
【裁判全文】
臺灣臺北地方法院民事判決              99年度家訴字第68號
原      告  台新國際商業銀行股份有限公司
法定代理人  甲○○
訴訟代理人  乙○○
被      告  丁○○
            丙○○
上列當事人間請求宣告分別財產制事件，本院於民國99年6月23
日言詞辯論終結，判決如下：
    主      文
被告丁○○與被告丙○○應改用夫妻分別財產制。
訴訟費用由被告負擔。
    事實及理由
一、原告主張：被告丁○○截至民國99年3月30日止積欠伊本金
    新台幣（下同）341萬5,039元及利息、違約金未清償，經伊
    數度對丁○○催索，丁○○置之不理，復經伊聲請法院扣押
    執行丁○○之財產仍無法受償，執行法院並發給伊債權憑證
    。而丁○○與被告丙○○為夫妻，婚姻關係現仍存續中，但
    並未約定夫妻財產制，應以法定財產制為其夫妻財產制，為
    執行丁○○對其配偶丙○○所得主張之剩餘財產分配請求權
    ，爰依民法第1011條規定，求為宣告被告之夫妻財產制應改
    用分別財產制之判決。
二、被告則以：
（一）被告丙○○部分：本件與伊無關，原告請求並無理由等語
      資為抗辯。
（二）被告丁○○部分：民法第1011條規定法院因債權人之聲請
      ，得宣告改用分別財產制之目的，乃係因在原來之法定聯
      合財產制度下，聯合財產之管理權，係由夫或妻一人為之
      ，致使未有管理權一方之債權人，無法有效實施其債權，
      故乃為排除夫妻有管理權之一方對於他方有財產之使用、
      收益權，但是否宣告改用，法院仍有斟酌裁量之權限。又
      該條立法當時，法定聯合財產制度消滅後，並無現行民法
      第10 30條之l之剩餘財產分配請求權之制度，是其立法目
      的並非為使債權人得藉此方式，以便於其對法定財產制關
      係消滅後，得就所產生之剩餘財產分配請求權有所主張。
      另剩餘財產分配請求權乃係本於身分關係而生，並非係純
      粹之財產關係，故在本條原來之立法例上，該請求權於夫
      妻一方死亡時，其繼承人不得繼承；於夫妻離婚時，任何
      一方之債權人不得代位行使，且夫妻之任何一方不得將該
      期待權任意讓與。原告係以一般債權人之身分，意圖指染
      尚未條件成就之剩餘財產分配請求權，其目的並非在排除
      伊夫妻有管理權之一方對於他方有財產之使用、收益權，
      而係要以剩餘財產分配請求權做為其債權執行之標的，是
      否符合立法設計之目的與剩餘財產分配請求權之性質，實
      有商榷之餘地。況乎本件伊一旦改為分別財產制，原告亦
      未具體主張及證明伊對丙○○享有剩餘財產分配請求權及
      其金額為何，以及本件債權之實施是否有絕對之必要，故
      原告實無理由亦無必要聲請法院宣告改用分別財產制，其
      請求顯逾越必要性之原則，亦不當涉入具有身分關係特色
      之夫妻財產及剩餘財產分配請求權制度，其請求自無理由
      等語，資為抗辯。
三、兩造不爭執之事實：
    被告丁○○與丙○○為夫妻，婚姻關係現仍存續中，且未約
    定夫妻財產制，應以法定財產制為其夫妻財產制，又丁○○
    截至99年3月30日止積欠原告本金341萬5,039元及利息、違
    約金未清償，經原告聲請法院扣押執行丁○○之財產仍無法
    受償，執行法院並發給原告債權憑證等情，為兩造所不爭執
    ，且有原告所提出之戶籍謄本、台灣板橋地方法院債權憑證
    在卷可稽，堪信為真實。
四、得心證之理由：
    本件兩造所爭執之處，應在於原告得否請求宣告被告之夫妻
    財產制改用分別財產制？
（一）按夫妻未以契約訂立夫妻財產制者，除本法另有規定外，
      以法定財產制為其夫妻財產制，民法第1005條定有明文。
      次按債權人對於夫妻一方之財產已為扣押，而未得受清償
      時，法院因債權人之聲請，得宣告改用分別財產制，民法
      第1011條亦規定甚明。而所謂未得受清償，包括全無可扣
      押之物或所扣押之物數量不足及所扣押之財產不足清償該
      為扣押之債權人債權等情形（最高法院89年度台上字第85
      4號判決參照）。又此法條立法意旨，為貫徹物權法定主
      義及保護交易安全，同時避免夫妻藉登記夫妻財產制之方
      式，逃避債權人之強制執行。本件丁○○與丙○○為夫妻
      ，惟未約定夫妻財產制，應以法定財產制為夫妻財產制；
      而丁○○截至99年3月30日止積欠原告本金341萬5,039元
      及利息、違約金未清償，經原告聲請法院扣押執行丁○○
      之財產仍無法受償，執行法院並發給原告債權憑證，為兩
      造所不爭執，並有法院債權憑證可憑，足見原告所扣押丁
      ○○之財產，顯不足受償，符合有民法第1011條所定「未
      得受清償」之情形。從而原告依該規定，請求宣告被告之
      夫妻財產制改用分別財產制，即屬有理。
（二）被告丁○○雖以前揭情詞置辯。惟查：按91年6月26日修
      正民法第1030條之1第3項原規定「第1項請求權不得讓與
      或繼承，但已依契約承諾或已起訴者，不在此限」，將剩
      餘財產分配請求權定位為一身專屬性質之權利，嗣於96
      年5月23日修正時已刪除該項規定，其修正理由如下：「
      剩財產分配請求權雖依夫妻身分而產生，但其本質仍屬財
      產，並不具專屬性質，基於下列理由爰將第3項規定刪除
      ：1、若剩餘財產分配請求權為專屬權，則第1009條、101
      1條之規定將完全喪失意義，無法保障債權人之利益。2、
      對有請求權人之繼承人不利。」故剩餘財產分配請求權已
      不再具有「一身專屬性」，而係屬財產權。又原告訴請宣
      告被告之夫妻財產制改用分別財產制所應審究者，即是否
      符合民法第1011條之要件即可，倘符合該條所定要件時，
      經法院宣告被告應改用分別財產制者，此時，丁○○對丙
      ○○之剩餘財產分配請求權，依民法第1030條之1第1項規
      定立即發生，同時該請求權即處於隨時得行使之狀態，自
      無不得成為執行標的之虞。再者剩餘財產分配請求權並非
      法律明文規定禁止執行之財產，而夫妻是否有實際可得之
      剩餘財產，非經結算，無從確定，則倘於具體個案已具備
      民法第1011條所規定之要件時，債權人自得依據該條規定
      請求法院宣告改用分別財產制，殊無先命債權人證明必有
      剩餘財產可得，始可聲請宣告之理，被告所辯並不足取。
五、綜上所述，原告依民法第1011條規定，請求宣告被告之夫妻
    財產制改用分別財產制，為有理由，應予准許。
六、本件為判決基礎之事證已臻明確，兩造所為之其他主張、陳
    述並所提之證據，經審酌後，認均與本件之結論無礙，不再
    一一論述，附此敘明。
七、據上論結，本件原告之訴為有理由，依民事訴訟法第78條、
    第85條第1項前段，判決如主文。
中    華    民    國    99    年    6    月    30     日
                      家事法庭法  官  曾部倫
以上正本係照原本作成。
如對本判決上訴，須於判決送達後二十日之不變期間內，向本院
提出上訴狀。
中    華    民    國    99    年    6     月    30    日
                              書記官  孫捷音

司法院資訊處製作；財團法人民間司法改革基金會備份。
